【裁判字號】    99,台上,6541
【裁判日期】    991021
【裁判案由】    強盜
【裁判全文】
最高法院刑事判決            九十九年度台上字第六五四一號
上  訴  人  乙○○
選任辯護人  簡宏明律師
上  訴  人  丙○○原名陳茗科.
選任辯護人  李明諭律師
            陳逸華律師
上  訴  人  甲○○
上列上訴人等因強盜案件，不服台灣高等法院中華民國九十八年
三月六日第二審更審判決（九十七年度上更(一)字第六０二號，起
訴案號：台灣桃園地方法院檢察署九十二年度偵字第一五六０五
號），提起上訴，本院判決如下：
    主  文
原判決撤銷，發回台灣高等法院。
    理  由
本件原判決認定上訴人甲○○、乙○○、丙○○有原判決所記載
之犯罪事實，因而撤銷第一審關於上訴人等部分之判決，改判分
別論處上訴人等共同意圖為自己不法之所有，以強暴、脅迫至使
不能抗拒，而使他人交付其物各罪刑（甲○○部分另牽連犯偽造
有價證券及使公務員登載不實罪）。固非無見。
惟查：(一)主文乃法院標明被告事件所為判決之結果，為判決書應
記載之事項，其內容必須與事實理由及適用法條相連貫，若有衝
突，即非適法。又刑事訴訟法第三百零九條規定「有罪之判決書
，應於主文內載明所犯之罪」，至於罪名應如何記載，始堪謂為
「載明」，法律雖無明文，然仍應以能適合顯示判決論處之罪，
並與其他罪名相區別，方認為法所許。本件原判決認定上訴人等
與曾元妹共同謀議強盜財物，推由甲○○利用僅具有妨害自由犯
意聯絡之黃照富、羅鈞輝及羅維毅共同於民國九十二年八月五日
凌晨一時三十分許至同日凌晨三時三十分之間，以強暴、脅迫之
方法，使李政傑簽發空白本票三紙，並書立車禍切結書及內容不
詳之文件各一紙等情，而有共同強盜他人財物之犯行。並於理由
欄貳、三說明上訴人等推由黃照富、羅鈞輝、羅維毅在場實施強
暴脅迫行為，所為係犯刑法第三百三十條之結夥三人以上強盜罪
等語。惟主文欄僅分別記載上訴人等「共同意圖為自己不法之所
有，以強暴、脅迫至使不能抗拒，而使他人交付其物」，未同時
載明上訴人等行為時具有「結夥三人以上」之加重條件或略載上
訴人等犯加重強盜罪之旨，所載罪名復未能與刑法第三百二十八
條第一項之普通強盜罪相區別，自有理由矛盾之違法。(二)有罪之
判決書，對被告有利之證據不採納者，應說明其理由，為刑事訴
訟法第三百十條第二款所明定。故有罪判決書對於被告有利之證
據，如不加採納，應為完備之說明，否則即難謂無判決不備理由
之違誤。又刑法上恐嚇取財與強盜罪，同以意圖為自己或第三人
不法所有為主觀違法要件，二者之區別，則以對於被害人施用強
暴、脅迫等非法方法，所加之威嚇程度為標準，倘其程度足以抑
壓被害人之意思自由，達使不能抗拒之程度，而取他人之物或使
其交付者，即屬強盜罪或強劫罪；恐嚇取財罪之恐嚇行為，雖不
以將來之惡害通知為限，其以現時之危害相加者，亦包括在內，
然以其使用之手段，致被害人交付財物與否，尚有相當之意思自
由，在社會一般通念上，猶未達不能抗拒之程度，始足當之。原
判決論上訴人等加重強盜罪，僅於事實欄內記載黃照富、羅鈞輝
及羅維毅如何以強暴、脅迫方式使李政傑簽下空白本票三紙、車
禍切結書及內容不詳之文件各一紙等情，未同時記載李政傑之意
思自由已受壓抑至不能抗拒之程度，已難為適用法律之基礎。而
甲○○及上訴人等在原審之辯護人均辯稱目的在恐嚇取財各云云
，原判決逕以所謂恐嚇，係以將來惡害通知，而上訴人等押人取
票，係以強暴方法為之，認與恐嚇之要件不符（原判決理由貳、
一(八)），未併予敘明上訴人等利用黃照富、羅鈞輝及羅維毅實行
強暴、脅迫等行為，客觀上如何已至李政傑達不能抗拒之程度，
逕認上訴人等犯加重強盜罪，即有理由不備之違誤。(三)有罪之判
決書，須詳載所認定之犯罪事實，然後於理由內逐一說明其憑以
認定之證據，使事實與理由兩相一致，方為合法。且審理事實之
法院，對於案內一切證據，除認為不必要者外，均應詳為調查，
然後基於調查所得之心證，以為判斷事實之基礎，如有應行調查
之證據未經依法調查，或證據雖已調查而其內容尚未明瞭，遽行
判決，即有應於審判期日調查之證據而未予調查之違法。原判決
認定上訴人等利用黃照富、羅鈞輝及羅維毅以強暴、脅迫之方法
，使李政傑簽發空白本票三紙，並書立車禍切結書及內容不詳之
文件各一紙，並於理由內說明「本件被告等自被害人之處取得切
結書（表明願賠償），是被告等確取得強盜之客體─物，且有其
價值，尚非無價……」等語（原判決理由貳、一(十一)）。上情若均
無訛，似指上訴人等強盜所得之財物包括空白本票三紙、表明願
賠償之切結書，然原判決理由又謂黃照富、羅鈞輝、羅維毅客觀
上除使李政傑於本票上簽名外，並未取走李政傑之財物云云（原
判決理由貳、一(十三)），前後已非一致。再觀之原判決所引上訴人
等、李政傑及黃照富之陳述內容，僅黃照富稱李政傑因被打而簽
發本票三紙及保管條一紙（原判決理由貳、一(二)），上訴人等
及李政傑均未言及有書立表明願賠償切結書一事，原判決既認該
切結書屬上訴人等強盜所得財物之一部，究竟有何證據足以證明
確有該切結書之存在，即有詳查之必要。原判決未予查明，遽為
不利上訴人等之認定，自有證據調查未盡之違法。以上或為上訴
人等上訴意旨所指摘，或屬本院得依職權調查之事項，應認原判
決仍有撤銷發回更審之原因。
據上論結，應依刑事訴訟法第三百九十七條、第四百零一條，判
決如主文。
中    華    民    國  九十九  年    十    月  二十一  日
                      最高法院刑事第十二庭
                          審判長法官  黃  一  鑫
                                法官  張  春  福
                                法官  林  勤  純
                                法官  陳  國  文
                                法官  宋  明  中
本件正本證明與原本無異
                                      書  記  官
中    華    民    國  九十九  年    十    月  二十九  日
                                                      K

司法院資訊處製作；財團法人民間司法改革基金會備份。
